臺灣臺中地方法院民事判決　　　　　　　 93年度訴字第159號
原　　　告　己○○
訴訟代理人　王叔榮律師
　　　　　　魏其村律師
被　　　告　丙○○
　　　　　　丁○○
共　　 同
訴訟代理人　游琦俊律師
複代理人　　王文聖律師
　　　　　　黃錦郎律師
被　　　告　戊○○
　　　　　　乙○○
上　一　人
訴訟代理人　甲○○
上列當事人間分割共有物事件，本院於民國96年11月30日言詞辯
論終結，判決如下：
    主    文
被告丙○○、丁○○應就其等被繼承人魏文川、庚○○所有坐落
臺中縣豐原市○路○段溝子墘小段第一０地號，地目田、面積八
三一八平方公尺、權利範圍各十二分之一土地，辦理繼承登記。
兩造共有坐落臺中縣豐原市○路○段溝子墘小段第一０地號土地
，面積八三一八平方公尺分割如附圖(一)所示：Ａ部分面積五八七
平方公尺歸兩造共有，應有部分原告及被告丙○○、丁○○、戊○○均為六分之一、被告乙○○為三分之一；Ｂ部分面積一二八
九平方公尺歸被告丙○○所有；Ｃ部分面積一二八八平方公尺歸
被告丁○○所有；Ｄ部分面積二五七七平方公尺歸被告乙○○所
有；Ｅ部分面積二五七七平方公尺歸原告及被告戊○○共有，應
有部分各二分之一。
訴訟費用由兩造按附表二所示之比例負擔。
    事實及理由
甲、程序方面：
一、被告乙○○經合法通知，未於言詞辯論期日到場，核無民事
    訴訟法第386條各款所列情形，爰依原告之聲請，由其一造
    辯論而為判決。
二、被告丙○○、丁○○二人以其對確認土地所有權事件確定判
    決（案號：本院94年度訴字第949號、臺灣高等法院臺中分
    院94年度上字第359號、最高法院96年度臺上字第421號）提
    出再審之訴為由，聲請停止本件訴訟之進行。惟查，關於系
    爭土地兩造之應有部分各為若干，已有系爭土地之土地登記
    謄本登記資料可憑，且依被告丙○○、丁○○二人再審之訴
    所提出之書狀記載之理由及證據，是否足以動搖原確定判決
    認定之事實基礎，尚難遽斷，為免本件訴訟延宕，本院認尚
    無停止審理之必要，應予敘明。
三、按訴訟繫屬中當事人死亡者，繼承人於得為承受時，應為承
    受之聲明，此觀諸民事訴訟法第168條、第175條第1項規定
    自明。查系爭土地共有人魏文川、庚○○於本件訴訟繫屬前
    即已死亡，其中魏文川部分原告並未對其起訴，另庚○○部
    分原告嗣亦已撤回訴訟（參96年10月29日準備程序筆錄），
    被告丙○○、丁○○聲明承受訴訟，於法尚有未合，不應准
    許；至被告丙○○、丁○○二人對魏文川、庚○○所遺留財
    產之繼承權利並不因此而受損，併此敘明。
乙、實體方面：
一、原告起訴主張略以：
（一）查坐落臺中縣豐原市○路○段溝子墘小段地號10號、田、
      面積8318平方公尺，為原告與被告戊○○、魏文川、丙○○、丁○○、庚○○及乙○○等七人共有，各應有部分如
      附表一所示。其中魏文川已於民國（下同）69年6月10日
      死亡，庚○○於90年5月9日死亡，彼二人因未婚、無子女
      、父母已亡故，依民法第1138條規定，其繼承人應為尚存
      之兄弟姊妹，即本件被告丙○○、丁○○二人。依民法第
      1148條規定，自伊等死亡之時起，其等所有系爭土地所有
      權應有部分，即歸被告丙○○、丁○○二人繼承；而依同
      法第759條規定，因繼承，於登記前已取得不動產物權者
      ，非經登記，不得處分其物權，茲為訴請分割系爭土地，
      爰一併訴請被告丙○○、丁○○二人就上述魏文川、庚○○所有系爭土地所有權應有部分辦理繼承登記。
（二）查系爭土地雖屬農地，但土地相關法規已解除不得分割及
      非自耕者不得受讓農地之限制，而本件共有人間並無不得
      分割之約定；次查，原告與被告戊○○之應有部分各為
      1/6，合計占系爭土地應有部分1/3，目前在系爭土地北側
      建有農舍，並在週遭土地種植農作物；被告乙○○就系爭
      土地所有權之應有部分為1/3，目前使用系爭土地中段西
      側部分土地；被告丙○○、丁○○人之應有部分各1/12，
      連同前揭繼承所得，合計占系爭土地應有部分1/3，目前
      占用系爭土地南側及中段東側種植稻作。因此，原告主張
      將系爭土地分割如附圖(一)所示，即Ａ部分留為私設道路，
      寬度三公尺，由兩造按各自原有應有部分維持共有；其餘
      土地則均分為Ｂ、Ｃ、Ｄ、Ｅ四筆，為兼顧共有人目前使
      用之現狀，因此，建議Ｂ部分面積1,289平方公尺歸被告
      丙○○單獨所有；Ｃ部分面積1,288平方公尺歸被告丁○○單獨所有；Ｄ部分面積2,577平方公尺歸被告乙○○單
      獨所有；Ｅ部分面積2,577平方公尺歸原告及被告戊○○
      共有。爰依民法第823條第1項規定提起本訴。並聲明：求
      為判決如聲明第1、2項所示。
（三）對被告答辯之補充陳述：原告否認被告丙○○、丁○○二
      人關於系爭土地應有部分為「原告己○○與被告戊○○各
      為5/32，被告乙○○為3/16、被告丙○○、丁○○各為4/
      16」之主張。被告丙○○、丁○○二人上揭主張，經其等
      提起確認土地所有權訴訟，業經法院判決敗訴確定在案，
      足見其等上揭主張，並無可採，故系爭土地所有權歸屬及
      應有部分權利範圍，應依地政機關土地登記簿之登載為準
      。
二、被告乙○○未於言詞辯論期日到庭，惟據其先前書狀及準備
    程序中之陳述，其答辯略以：
（一）原告於起訴狀所提出之分割方法，甚為公平合理，被告同
      意本院按該分割方法為裁判分割。
（二）被告係善意受讓系爭土地，被告丙○○、丁○○等人之祖
      先或原共有人間是否曾為何種約定，對被告並不生效力。
      因此，被告認為按照原告之分割方法，依法判決分割，即
      符合公允。
三、被告戊○○答辯略以：原告所提分割方法符合現有管理使用
    之現狀，亦留設道路以供出入，被告同意按該分割方法為裁
    判分割。
四、被告丙○○、丁○○答辯略以：
（一）系爭土地之共有人中之魏文川、庚○○係被告丙○○、丁○○之兄弟。魏文川已於69年6月10日死亡、庚○○已於
      90年5月9日死亡，而魏文川、庚○○父母早已死亡，彼二
      人又未曾結婚、生子，故彼二人就系爭土地之所有權持分
      應由被告丙○○，丁○○平均繼承，爰併聲明承受訴訟。
（二）查系爭土地目前雖登記為原告己○○、被告戊○○持分各
      2/12；被告乙○○持分1/3；被告丙○○、丁○○、魏文
      川、庚○○持分各1/12，然此係因原告之父魏旺在36年間
      申請辦理土地所有權登記時，未依實際共有持分情形登記
      （即魏旺之持分為5/16；魏有田之持分3/16；魏朝水之持
      分8/16），而逕登記為魏旺、魏有田、魏朝水之持分為各
      1/3，致各共有人實際上之持分與登記上之持分不同。蓋
      系爭土地整編前於日據時代為「東上堡車路墘庄土名溝
      子墘第十番」土地，原為祖先魏光興所遺留之遺產，嗣魏
      光興之各房子孫於日本大正3年10月21日（即民國3年10月
      21日）協議分割遺產，並立有「鬮分字」，其中大房支系
      下之魏旺取得全部遺產百分之五；魏朝水取得全部遺產百
      分之八；魏有田取得全部遺產百分之三，大房支系所分得
      之遺產實際上即為系爭土地，故魏旺、魏朝水、魏有田三
      人所取得之土地所有權持分依序分別為5/16、8/16、3/16
      ，嗣魏旺所取得之系爭土地所有權持分5/16為其子己○○
      、戊○○所繼承（因魏旺之另一子魏金地早夭），持分各
      為5/32。魏有田所取得之系爭土地所有權持分3/16為其子
      魏吉松所繼承後於78年1月28日賣予鄧進香（以乙○○名
      義辦理移轉登記），雙方訂立不動產買賣契約書，其中第
      13條約明：「本件買賣標的乙方（即魏吉松）登記持分面
      積為0.2773公頃而實際耕作面積為0.1764公頃是實。」堪
      明魏有田、魏吉松皆明知彼等繼承取得之持分確僅5/16，
      並非1/3，而被告乙○○亦確明知其所取得之持分確非1/3
      ，其並非善意受讓之第三人，其實際取得之持分應為3/16
      。魏朝水生有七子，依序為魏文碧、魏文川、魏文慶、丙○○、丁○○、庚○○、魏萬生。其中魏文碧、魏文慶、
      魏萬生等三人早夭，故魏朝水所取得之系爭土地所有權持
      分8/16由魏文川、丙○○、丁○○、庚○○等四人繼承，
      持分各為2/16。嗣魏文川已於69年6月10日死亡、庚○○
      已於90年5月9日死亡，而魏文川、庚○○父母早已死亡，
      彼二人又未曾結婚、生子，故彼二人就系爭土地之所有權
      持分應由被告丙○○，丁○○平均繼承，亦即被告丙○○
      ，丁○○之持分各增為4/16。
（三）系爭土地各共有人所占持分既為被告丙○○，丁○○各占
      1/4；被告乙○○占3/16；原告己○○與被告戊○○各占
      5/32。則本件系爭土地之分割自應以上開持分比例作為分
      割基準，而目前在系爭土地北側建有農舍，並在週遭土地
      種植農作物；被告乙○○擁有系爭土地持分3/16產權，目
      前使用系爭土地中段西側部分土地；被告丙○○，丁○○
      兄弟二人之應有部分各4/16，目前占用系爭土地南側及中
      段東側種植稻作。爰建議將系爭土地分割如附圖(二)所示五
      筆土地，部分為私設道路，寬度3公尺，由兩造按各自原
      有持分比例維持共有；其餘土地則分歸各共有人所有。被
      告所提上揭分割方案符合各共有人間正確之持分比例，並
      兼顧系爭土地之使用現狀及平衡各共有人間之權益保護，
      應為最佳之分割方案。
（四）就原告所提分割方案，陳述意見如下：
      1.原告以原告、被告戊○○、丙○○，丁○○各占系爭土
        地持分1/6；被告乙○○占系爭土地持分1/3之比例作為
        分割方案之分配基準，並不正確。正確之持分比例應如
        被告前開所述，是本件應以上開各共有人正確之持分比
        例作為擬定分割方案之基準。
      2.查鈞院曾於93 年3月19日至現場履勘，並製有勘驗筆錄
        在卷，筆錄中雖未將被告乙○○於系爭土地西南面尚有
        房屋建物之情形記載列入，然依上開筆錄仍明兩造就系
        爭土地確有分管之協議及分管使用之事實。是本件分割
        方案自應斟酌上開使用現狀為適當之分配。查本件分割
        共有物之訴雖由原告己○○具名起訴，惟依共同被告戊○○、魏進裕二人於93年2月5日所提答辯狀與原告起訴
        狀格式均相同，且被告戊○○、乙○○於審理中所為陳
        述均附和原告之主張等情觀之，本件應係彼三人謀議後
        所提起，僅係形式上推由原告具名起訴而已。而依原告
        所提分割方案，其故意漠視被告乙○○在系爭土地西南
        面有建物及種植桃樹之分管使用現狀而將原由被告丙○○、丁○○分管耕作使用且地形較方正之丙部分土地分
        歸被告乙○○所有，反將部分土地原由被告乙○○分管
        使用且地形彎曲不完整之乙部分土地分歸被告丙○○、
        丁○○所有，則原告所提上開和解方案顯然未兼顧系爭
        土地之使用現狀及平衡各共有人間之權益保護，甚至嚴
        重損被告丙○○、丁○○之權益，違反公平、誠信之原
        則，並無可採。
五、法院之判斷：
（一）查坐落臺中縣豐原市○路○段溝子墘小段地號10號土地（
      地目：田，面積8,318平方公尺），為兩造所共有，應有
      部分如附表1應有部分比例欄所示，而共有人中魏文川於
      69年6月10日死亡、庚○○於90年5月9日死亡，被告丙○○、丁○○為其等之繼承人，迄未辦理繼承登記等情，有
      土地登記謄本、繼承系統表、戶籍謄本等附卷可按。按分
      割共有物，性質上為處分行為，依民法第759條規定，共
      有不動產之共有人中有人死亡時，於其繼承人未為繼承登
      記以前，固不得分割共有物。惟原告因被告丙○○、丁○○二人就系爭共有土地尚未辦理繼承登記，依法不得為物
      權處分，而於本件訴訟中，請求被告丙○○、丁○○二人
      一併辦理繼承登記，並合併分割共有物之請求，符合經濟
      原則，且於法並無違背，應予准許。
（二）按各共有人得隨時請求分割共有物。但因物之使用目的不
      能分割，或契約訂有不分割之期限者，不在此限，民法第
      823條第1項定有明文。次按在89年1月4日農業發展條例修
      正施行前之共有耕地，得分割為單獨所有，不受每宗耕地
      分割後每人所有面積未達0．25公頃不得分割之限制，農
      業發展條例第16條第1項第4款定有明文。查系爭土地地目
      為田地，使用分區為特定農業區，使用地類別為農牧用地
      ，固屬農業發展條例第3條第11款所稱之耕地，惟在89年1
      月4日農業發展條例修正施行前即屬共有，並無不能分割
      之情形，亦不受前開分割最小面積之限制，自得分割為各
      共有人單獨所有。原告依首揭規定請求裁判分割系爭土地
      ，尚無不合。
（三）按請求分割共有物之訴，應由法院依民法第824條規定命
      為適當之分配，不受任何共有人主張之拘束；又法院裁判
      分割共有物，當斟酌共有人之應有部分比例、意願、利害
      關係、使用情形、共有物之性質與價值、經濟效用、以及
      全體共有人之最大利益，並符合公平、經濟、合理原則，
      其分割方法始得謂為適當。經查：
    1.系爭土地呈南北延伸之長條形之不規則地狀（東北－西南
      方向）、地形南寬北狹，北面部分現有寬約三公尺的柏油
      道路，耕作蔬菜、玉米、鐵皮屋、三合院房屋，系爭田地
      中間及南面部分均種植稻米，西南面部分種植桃樹。系爭
      田地地勢北高南低，西高東低，東西兩側各有一條水路。
      系爭田地均使用西側之水路，田地北面鐵皮屋、三合院為
      原告與被告戊○○所有並居住使用，田地北面之蔬菜、玉
      米亦為原告與被告戊○○所種植，中間南面稻米為被告丁○○、丙○○所耕作，西南面桃樹係被告乙○○所種植等
      情，業經本院到場履勘，製有勘驗筆錄（93年3月19日、
      93年4月1日及96年5月15 日），亦為兩造所不爭執，自堪
      為分割方案之參考。
    2.原告與被告戊○○共同表示就分割後各自取得之土地願按
      原應有部分比例保持共有，依私法自治原則，自應予以准
      許。
    3.系爭土地雖為農耕使用，惟其東西兩側各有一條水路，經
      分割後如不預留道路，恐將來農產運輸及人員通行不易，
      而原告及被告戊○○、乙○○均同意預留道路，另被告丙○○、丁○○亦曾具狀提出分割草圖表示應預留道路（參
      被告96年7月25日聲請狀），雖其主張之道路南側部分與
      原告主張不同，惟道路之繪製方法仍係使各分得土地均可
      面臨道路，故此部分原告預留道路之主張，亦屬可採；爰
      酌留道路用地，由各共有人按原應有部分比例保持共有。
    4.本件原告提出之分割方案（如附圖(一)），被告戊○○、乙○○二人均表示同意，且與土地使用現況大致符合，自堪
      採用；至被告丙○○、丁○○雖表示不同意，而另主張分
      割方案，惟經本院囑託地政機關加以測繪後，復具狀表示
      請求暫緩施測，待另案確認土地所有權事件乙案定案後，
      另提分割方案再聲請測繪等語（參被告96年9月19日民事
      呈報狀），嗣於言詞辯論期日則主張依93年7月9日臺中縣
      豐原地政事務所土地複丈成果圖（如附圖(二)）為分割。惟
      查，被告丙○○、丁○○如附圖(二)所示之分割方案係以其
      主張之應有部分（異於土地登記謄本各共有人之應有部分
      ）所繪製，惟其等所主張之系爭土地應有部分應以日據時
      期之鬮分書為準，並據以提起之確認土地所有權事件，業
      經法院判決被告丙○○、丁○○敗訴確定在案（參卷附本
      院94年度訴字第949號、臺灣高等法院臺中分院94年度上
      字第359號、最高法院96年度臺上字第421號判決影本），
      是其上揭有關系爭土地各共有人所有權應有部分應異於土
      地登記謄本記載之主張，已為法院判決所否認在案，本院
      自無從據為准予分割之依據。從而，本件即應依土地登記
      謄本登記之各共有人所有權應有部分為分割，惟被告二人
      迄言詞辯論期日仍主張以其認定之應有部分分割之分割方
      案即附圖(二)所示，即無從准許。綜上，本院認原告所提如
      附圖(一)所示分割方案既屬允當，且本件兩造亦再無其他適
      當之方案可憑參酌，爰依原告上開方案，判決如主文第2
      項所示。
（四）分割共有物之訴，核其性質，兩造本可互換地位，原告提
      起本件訴訟於法雖屬有據，而被告之應訴乃法律規定所不
      得不然，其所為抗辯自為伸張或防衛權利所必要，是以本
      件訴訟費用應由兩造依其應有部分之比例分擔始為公允，
      爰就兩造裁判費應負擔之比例判決如主文第3項所示。
據上論結，本件原告之訴為有理由，依民事訴訟法第385第1項前
段、第78條、第80條之1、第81條第2款，判決如主文。
中　　華　　民　　國　　96　　年　　12　　月　　14　　日
                  民事第二庭    審判長法  官  許秀芬
                                      法  官　吳進發
                                      法  官　王鏗普
正本係照原本作成。
如對本判決上訴，須於判決送達後20日內向本院提出上訴狀。
中　　華　　民　　國　　96　　年　　12　　月　　14　　日
                                      書記官
附表一：土地共有人及其各應有部分比例
┌───────┬─────┬─────────────┐
│　共有人姓名  │應有部分  │備                      註│
├───────┼─────┼─────────────┤
│　　魏文川　　│  1/12    │已歿（由丙○○、丁○○共同│
│              │          │繼承）                    │
├───────┼─────┼─────────────┤
│　　丙○○　　│  1/12    │                          │
├───────┼─────┼─────────────┤
│　　丁○○　　│  1/12    │                          │
├───────┼─────┼─────────────┤
│　　庚○○　　│  1/12    │已歿（由丙○○、丁○○共同│
│              │          │繼承）                    │
├───────┼─────┼─────────────┤
│　　己○○　　│  2/12    │                          │
├───────┼─────┼─────────────┤
│　　戊○○　　│  2/12    │                          │
├───────┼─────┼─────────────┤
│　　乙○○　　│  1/3     │                          │
└───────┴─────┴─────────────┘
附表二：(依全部共有人之原應有部分計算負擔訴訟費用比例)
┌─────────┬─────────┬─────────┐
│  當   事   人    │應負擔訴訟費用比例│備　　　　　　　註│
├─────────┼─────────┼─────────┤
│　　己○○　　　  │　　 2/12         │                  │
├─────────┼─────────┼─────────┤
│　　丙○○　　    │　　2/12          │含繼承所得之魏文川│
│                  │                  │、庚○○應有部分  │
├─────────┼─────────┼─────────┤
│　　丁○○　　    │　　2/12          │含繼承所得之魏文川│
│                  │                  │、庚○○應有部分  │
├─────────┼─────────┼─────────┤
│　　戊○○　　    │　　 2/12         │                  │
├─────────┼─────────┼─────────┤
│　　乙○○　　    │　　 1/3          │                  │
└─────────┴─────────┴─────────┘
